【裁判字號】    93,重家訴,14
【裁判日期】    951206
【裁判案由】    分配剩餘財產
【裁判全文】
臺灣臺北地方法院民事判決          93年度重家訴字第14號
    原      告  乙○○
    訴訟代理人  侯雪芬律師
    複代理人    楊雅惠律師
    被      告  甲○○
    訴訟代理人  劉楷律師
                蔡文燦律師
上列當事人間請求分配剩餘財產事件，於民國95年11月22日言詞
辯論終結，本院判決如下：
    主      文
被告應給付原告新台幣肆仟萬元，及自民國九十三年七月十七日
起至清償日止按週年利率百分之五計算之利息。
訴訟費用由被告負擔。
本判決原告勝訴部分於原告以新台幣壹仟參佰肆拾萬元為被告供
擔保後，得假執行。但被告如於假執行程序實施前，以新台幣肆
仟萬元為原告預供擔保，得免為假執行。
    事實及理由
壹、程序方面：
    按訴狀送達後，原告不得將原訴變更或追加他訴，但請求之
    基礎事實同一，或擴張或減縮應受判決事項之聲明，或不甚
    礙被告之防禦及訴訟之終結者，不在此限，民事訴訟法第
    255 條第1 項第2 款、第3 款、第7 款分別定有明文。查原
    告起訴主張分配夫妻剩餘財產，請求被告應給付原告新台幣
    （下同）1,528 萬4,150 元，並自起訴狀送達翌日起至清償
    日止，按年息5%計算之利息。嗣於民國95年7 月18日，本於
    同一之基礎事實，具狀擴張聲明請求被告應給付原告4,000
    萬元，並自起訴狀送達翌日起至清償日止，按年息5%計算之
    利息。核原告請求之基礎事實同一，僅擴張應受判決事項之
    聲明，且不甚礙被告之防禦及訴訟之終結，依首揭規定，自
    應予准許。
貳、原告聲明求為判決：被告應給付原告4,000 萬元，及自民事
    變更聲明暨補充理由狀繕本送達翌日（即93年7 月17日）起
    至清償日止按週年利率5%計算之利息。並主張：
  一、兩造於65年間結婚，育有一子一女均已成年，嗣於90 年5
      月15日，原告以受有不堪同居之虐待為由訴請離婚，經臺
      灣士林地方法院於91年11月11日判准兩造離婚確定在案，
      關於夫妻剩餘財產之計算，均同意以91年6 月20日為計算
      基準日，爰依民法第1030條之1 第1 項規定，請求分配剩
      餘財產。
  二、原告之剩餘財產：零。
  三、被告之剩餘財產：
    (一)原告主張可分配被告之剩餘財產包括兩部分：
      1.不動產部分：被告於離婚訴訟提起時，計有28筆土地，
        其中有21筆土地 (如附表所示)係 在民國74年6 月5 日
        起至91年6 月20日間取得，以本案93年度起訴時之公告
        現值計算，其價值為3,056 萬8,301 元。
      2.動產部分：
       (1)股票部分：因被告現有股票多屬未上市股票，較不具
          市場價值，於被告同意兩造互不計算此部分財產之前
          提下，原告願捨棄此部分請求。
       (2)現金部分：查被告於78年12月間買賣購得座落臺北市
          北投區○○段○○段297 、110 地號土地，於兩造交
          惡後之91年1 月間出售該二筆土地，分別取得該等土
          地買賣價款8,102 萬3,899 元、5,916 萬6,899 元，
          合計為1 億4,019 萬0,798 元，迄兩造婚姻關係結束
          時為止，被告並無其他債務，故此部分現金均應列入
          剩餘財產分配。
       3.債務部分：
        (1)農民銀行700 萬元部分：該筆債務係在91年4 月25
           日借200 萬元、5 月13日借200 萬元、6 月17日借
           200 萬元、7 月17日借100 萬元，前3 次係在被告
           提起離婚本訴後為之，顯屬惡意增加負債之行為，
           至於第4 次已在原告提起離婚反訴之後，自不得作
           為負債加以扣除。況查，該等700 萬元已於93年5
           月7 日清償完畢，故被告不得主張扣除上開負債。
        (2)為連宗仰保證2,000萬元部分：被告主張在兩造婚姻
           關係內擔任連帶保證人新台幣2,000萬元，惟該等債
           務均係91年9月間之借據，已在該時點之後，自不得
           主張扣減該等款項。
        (3)有關2,600萬元抵押權部分；有關設定予劉建華
           1,000萬元部分，被告設定時間為91年10月11日係在
           婚姻關係消滅之91年6月20日以後，非婚姻關係存續
           中發生之債務，不得主張扣除。有關設定予江金賓
           、江美珠之1,600 萬元部分，被告設定時間分別為
           92年7 月14日、92年9 月22日均在婚姻關係消滅之
           91年6 月20日以後，非婚姻關係存續中發生之債務
           ，亦不得主張扣除。
   （二）綜上所述，被告之剩餘財產計有1億7,075萬9,099元（
         ＝3,056萬8,301元＋1億4,019萬0,798元），而被告主
         張之負債均不得扣除，則原告依民法第1030條之1第1
         項規定，可取得之剩餘財產價額為8,537萬9,549.5元
        （＝【1億7,075萬9,099元－0】÷2），原告爰暫於
         4,000萬元之範圍內請求之。
參、被告聲明求為判決：原告之訴駁回。並抗辯：
  一、原告主張被告於74年6 月5 日起至91年6 月20日間所取得
      21筆土地，及被告於91年1 月間出售座落於台北市○○區
      ○○段1 小段297 、110 地號土地，均係被告父親所有，
      信託登記於被告名下，並非被告之財產。上開土地之買賣
      、利用皆依被告父親之意思，被告全無置喙之餘地。此觀
      被告自53年4 月16日起至78年5 月15日服務於大同股份有
      限公司，受領薪資總額471 萬9,900 元，即見被告並無資
      力取得上開價值超過1 億元之土地，足證上開土地確非被
      告所有，不應列入被告之剩餘財產。
  二、被告前曾向台北市第九信用合作社借貸2,000 萬元整，並
      於91年9 月27日展期，此筆債務發生於兩造婚姻關係中，
      自應列為負債而於剩餘財產中扣除之。
  三、關於設定抵押權予劉建華1,000 萬元，確係被告因便利融
      資而向其設定供作擔保，其中320 萬元之債務已由被告向
      台北市第九信用合作社借貸償還之；另676 萬元之債務亦
      由被告自94年4 月間起至95年4 月間止分期以支票攤還，
      足見被告確係負有上開債務，自應列為負債而於剩餘財產
      中扣除之。
肆、兩造不爭執之事實：兩造於65年間結婚，並未約定採用何種
    夫妻財產制，依法以法定財產制為其夫妻財產制。嗣於91年
    11月11日兩造經臺灣士林地方法院判決離婚確定在案，而關
    於兩造夫妻剩餘財產之計算，以91年6 月20日為計算基準日
    。
伍、兩造爭執之爭點在於：原告主張於74年6 月5 月起至91年6
    月20日間所取得21筆土地是否為被告之婚後財產，而將之列
    入被告之剩餘財產計算？被告於91年1 月間出售坐落於台北
    市○○區○○段1 小段297 、110 地號土地，合計取得1 億
    4,019 萬0,798 萬元，是否亦應入被告之剩餘財產計算？被
    告主張應扣除之債務是否為被告之婚後負債，而於被告之剩
    餘財產中扣除之？經查：
  一、按「關於親屬之事件，在民法親屬編施行前發生者，除本
      施行法有特別規定外，不適用民法親屬編之規定；其在修
      正前發生者，除本施行法有特別規定外，亦不適用修正後
      之規定。」「夫妻未以契約訂立夫妻財產制者，除本法另
      有規定外，以法定財產制，為其夫妻財產制。」「聯合財
      產關係消滅時，夫或妻於婚姻關係存續中所取得而現存之
      原有財產，扣除婚姻關係存續中所負債務後，如有剩餘，
      其雙方剩餘財產之差額，應平均分配。」民法親屬編施行
      法第1 條、民法第1005條及民法第1030條之1 第1 項定有
      明文。本件兩造於婚姻關係存續中既未約定夫妻財產制，
      依法即應以法定財產制為其夫妻財產制，兩造以91年6 月
      20日為剩餘財產之計算基準日，係在民國91年6 月28日修
      法生效之前，故應以前述91年修正前之夫妻法定財產制即
      聯合財產制為其夫妻財產制，原告主張依前揭法條規定，
      請求分配其應得部分，自非無據，合先敘明。
  二、按民法第1030條之1第1項剩餘財產分配請求權之立法意旨
      ，係因夫妻基於獨立、平等之人格，對於婚姻共同生活之
      維持，均有責任，而為保障夫妻之一方於婚姻共同生活中
      從事家務勞動之辛勞，並肯定家事勞動之價值，因而賦予
      對婚姻生活有貢獻而無財產之一方有剩餘財產分配請求權
      。
  三、次按民法第1030條之1 係民國74年6 月3 日增定公佈，同
      年6 月5 日生效，故剩餘財產分配請求之計算應以74年6
      月6 日以後之原有財產計之，該時點之前之財產，因前揭
      民法親屬編施行法第2 條規定並無溯及之效力所致。此有
      89年度判字第1911號民事判決「關於夫妻於民法第一千零
      三十條之一修正生效前取得之財產，按此項規定係於七十
      四年六月三日增訂，夫妻於民法親屬編修正前已結婚並取
      得之財產，該條並無明文規定，故聯合財產制夫或妻一方
      死亡時，有關剩餘財產差額分配請求權之適用，應以七十
      四年六月五日（含當日）後取得之財產為限。」之實務見
      解可供參考。另89年度訴字第247 號、91年度判字第575
      號民事判決亦同此旨趣。
  四、兩造剩餘財產之計算：
    (一)本件原告主張被告於離婚訴訟提起時，共計有28筆土地
        登記於被告名下，其中有21筆土地，係在74年6 月5 日
        起至91年6 月20日間取得，被告則辯稱：伊工作多年總
        薪資只有4 百多萬，根本沒有能力買那麼多筆土地，伊
        名下多筆土地係伊父親信託在伊名下等語。然上述土地
        既登記在被告名下，被告僅空言抗辯名下土地係受被告
        父親信託，並未提出該信託關係之憑證或其他完稅證明
        以資佐證，且被告父親業已過世，倘被告所稱之信託關
        係為真，則為何被告名下之土地未列入被告父親之遺產
        計算？為何上述土地現仍登記在被告名下？再從被告辯
        稱以其財力，根本沒有能力買那麼多筆土地等語以觀，
        被告竟有能力負擔台北市第九信用合作社借貸2,000 萬
        元、設定抵押權予劉建華1,000 萬元等債務，顯與常理
        有違，則上述登記於被告名下之21筆土地，應列入被告
        婚後財產之計算，該21筆土地以93年度起訴時之公告現
        值計算，其價值為3,056 萬8,301 元，就上述21筆土地
        價值之計算，被告於本院95年11月15日言詞辯論期日亦
        表示沒有意見。因此，以93年度起訴時之公告現值認定
        上述21筆土地之價格，應無疑義。
    (二)登記於被告名下坐落於台北市○○區○○段1 小段297
        、110 地號土地，亦屬被告婚後取得之財產，則被告於
        91 年1月間將該兩筆土地出售，合計取得1 億4,019 萬
        0,798 萬元，自應將之列入被告之剩餘財產計算。
    (三)被告主張應扣除之債務部分：
      1.農民銀行700萬元部分：該筆債務係在91年4月25日借
        200 萬元、5 月13日借200 萬元、6 月17日借200 萬元
        、7 月17日借100 萬元，前3 次係在被告提起離婚本訴
        後為之，顯屬惡意增加負債之行為，至於第4 次已在原
        告提起離婚反訴之後，自不得作為負債加以扣除。
      2.為連宗仰保證2,000 萬元部分：被告主張在兩造婚姻關
        係內擔任連帶保證人2,000 萬元，惟依該借據之記載，
        借款人及連帶保證人均非被告，且該債務係成立於91年
        9 月27日，縱該債務為真，已在兩造剩餘財產之計算基
        準日之後，被告自不得主張扣減該等款項。
      3.有關2,600萬元抵押權部分；
        (1)設定予劉建華1,000 萬元部分：被告設定時間為91
           年10月11日係在兩造剩餘財產之計算基準日之後，
           非婚姻關係存續中發生之債務，不得主張扣除。
        (2)有關設定予江金賓、江美珠之1,600 萬元部分：被
           告設定時間分別為92年7 月14日、92年9 月22日，
           均在兩造剩餘財產之計算基準日之後，非婚姻關係
           存續中發生之債務，亦不得主張扣除。
  五、綜上所述，原告主張其婚後財產為零，而被告之婚後財產
      計有1 億7,075 萬9,099 元（包括不動產部分3,056 萬
      8,301 元、現金部分1 億4,019 萬0,798 元），而被告所
      主張之負債抗辯均非真正，依法不得扣除，故兩造剩餘財
      產之差額為1 億7,075 萬9,099 元，則原告依民法第1030
      條之1 第1 項規定，請求平均分配雙方剩餘財產之差額，
      故被告本應給付原告可取得之剩餘財產價額為8,537 萬
      9,549.5 元，惟原告僅就其中4,000 萬元為請求，經本院
      審酌上述財產，均係被告在74年6 月5 日（含當日）以後
      ，且在兩造剩餘財產之計算基準日即91年6 月20日以前所
      取得之財產，此有原告所舉土地登記謄本，及台北市稅捐
      稽徵處土地增值稅免稅證明書影本可證，故原告主張應予
      採信。原告本於離婚後剩餘財產分配請求權之法律關係，
      請求被告給付，為有理由，應予准許。兩造逾此所為陳述
      及舉證，與
      本件無關，不予論斷。
  六、本件事證已臻明確，兩造其餘攻擊防禦方法及舉證，與本
      件判決結果並無影響，爰不一一論述，附此敘明。
  七、兩造陳明願供擔保請為宣告假執行或免為假執行，經核均
      與規定相符，爰分別酌定相當之擔保金額予以宣告。
陸、據上論結，本件原告之訴為有理由，依民事訴訟法第78條，
    判決如主文。
中    華    民    國    95    年    12     月   6     日
                  家事法庭法  官  彭南元
以上正本係照原本作成。
如對本判決上訴，須於判決送達後二十日之不變期間內，向本院
提出上訴狀。
中    華    民    國    95    年    12     月   6     日
                          書記官  尹遜言
附表：被告21筆土地


司法院資訊處製作；財團法人民間司法改革基金會備份。
